臺灣高等法院高雄分院刑事裁定　　　　 99年度交抗字第606號
抗　告　人　交通部公路總局高雄區監理所
代　表　人　劉育麟
受 處 分人
即 異 議人　曾顯明
上列抗告人因受處分人違反道路交通管理處罰條例聲明異議案件
，不服臺灣高雄地方法院中華民國99年11月11日裁定（99年度交
聲字第2910號；原處分案號：交通部公路總局高雄區監理所99年
9 月24日高監營裁字第裁80-N00000000號），提起抗告，本院裁
定如下：
    主  文
抗告駁回。
    理  由
一、抗告意旨略以：按緩起訴乃附條件的不起訴處分，亦即是不
    起訴處分的一種，此觀諸刑事訴訟法第256 條規定自明。檢
    察官為緩起訴處分時依刑事訴訟法第253 條之2 第1 項規定
    對被告所為之指示及課予之負擔，係一種特殊的處遇措施，
    並非刑罰；因此，刑事案件經檢察官為緩起訴處分確定後，
    宜視同不起訴處分確定，依行政罰法第26條第2 項規定，得
    依違反行政法上義務規定裁處之，此經法務部行政罰法諮詢
    小組第1 次會議作成結論函釋在案。又99年5 月5 日修正公
    布之道路交通管理處罰條例第68條第2 項規定：「領有汽車
    駕駛執照之汽車駕駛人，除駕駛聯結車、大客車、大貨車外
    之非其駕駛執照種類之車輛，違反本條例及道路交通安全規
    則之規定，應受吊扣駕駛執照情形時，無因而肇事致人受傷
    或重傷者，記違規點數五點。但一年內違規點數共達六點以
    上或再次應受吊扣駕駛執照情形者，併依原違反本條例應受
    吊扣駕駛執照處分規定，吊扣其駕駛執照。」亦即領有汽車
    駕駛執照之汽車駕駛人，除駕駛聯結車、大客車、大貨車外
    （即小型車及各類機車）之非其駕駛執照種類之車輛，違反
    本條例及道路交通安全規則之規定，應受吊扣駕駛執照之處
    分時，僅記違規點數5 點；反之，則應執行吊扣其駕駛執照
    。故原裁決書裁處受處分人罰鍰新臺幣（下同）4 萬5 千元
    並吊扣普通重型機車駕駛執照12個月，施以道路交通講習，
    並無不合，請撤銷原裁定云云。
二、經查：
(一)、關於罰鍰部分：
  1.按94年2 月5 日公布施行之行政罰法第26條規定：「一行為
    同時觸犯刑事法律及違反行政法上義務規定者，依刑事法律
    處罰之。但其行為應處以其他種類行政罰或得沒入之物而未
    經法院宣告沒收者，亦得裁處之。前項行為如經不起訴處分
    或為無罪、免訴、不受理、不付審理之裁判確定者，得依違
    反行政法上義務規定裁處之。」明白揭示同一行為不受行政
    及刑事之雙重處罰及一事不二罰之原則。次按道路交通管理
    處罰條例第35條第1 項第1 款規定：汽車駕駛人，駕駛汽車
    經測試檢定，酒精濃度超過規定標準者，處新臺幣1 萬5 千
    元以上6 萬元以下罰鍰，並當場移置保管該汽車及吊扣其駕
    駛執照1 年；因而肇事致人受傷者，並吊扣其駕駛執照2 年
    ；致人重傷或死亡者，吊銷其駕駛執照，並不得再考領。前
    揭道路交通管理處罰條例第35條第1 項第1 款規定之處罰內
    容，係針對行為人違反行政法上義務規定之行政罰，且該條
    例關於一行為同時觸犯刑事法律及違反行政法上義務規定者
    ，並無特別規定，倘汽車駕駛人以單一酒後駕駛汽車行為，
    經測試酒精濃度超過規定標準，而同時涉有刑法第185 條之
    3 公共危險罪嫌時，道路交通管理處罰機關除有行政罰法第
    26條第1 項但書得處以其他種類行政罰者之情形，而得裁處
    其他種類行政罰外，關於罰鍰部分，應依行政罰法第26條及
    道路交通管理處罰條例第10條規定移送地方法院檢察署處理
    。且該酒後駕駛汽車之行為，除移送後有行政罰法第26條第
    2 項所定經「不起訴處分」或為「無罪」、「免訴」、「不
    受理」、「不付審理」之裁判確定等情形，得再依違反行政
    法上義務規定裁處之外，不得逕依道路交通管理處罰條例第
    35條第1 項第1 款規定裁處行為人罰鍰之行政罰，以符行政
    罰法第26條一事不二罰之規定。至於罰鍰以外之其他種類行
    政罰，例如吊扣駕駛執照、施以道安講習等處分，因兼具維
    護公共秩序之作用，為達行政目的，依行政罰法第26條第1
    項但書之規定，行政機關自仍得予裁處。
  2.另按被告於緩起訴期間內，有下列情形之一者，檢察官得依
    職權或依告訴人之聲請撤銷原處分，繼續偵查或起訴：(1)於
    期間內故意更犯有期徒刑以上刑之罪，經檢察官提起公訴者
    。(2)緩起訴前，因故意犯他罪，而在緩起訴期間內受有期徒
    刑以上刑之宣告者。(3)違背第253 條之2 第1 項各款之應遵
    守或履行事項者，刑事訴訟法第253 條之3 第1 項亦規定明
    確。是案經檢察官為「緩起訴處分」者，於緩起訴之猶豫期
    間內，是否因前開撤銷事由，經檢察官撤銷緩起訴處分後提
    起公訴，猶懸而未定。雖於緩起訴期間屆滿，而緩起訴未經
    撤銷，行為人得免於刑事訴追，其法律效果與「不起訴處分
    」相同，然非俟緩起訴期間屆滿，無從確定行為人最終是否
    未經撤銷緩起訴處分，亦即緩起訴處分於猶豫期間內，未具
    實質之確定力，與具有終局確定力之「不起訴處分」不同。
    因緩起訴期間屆滿前，該緩起訴處分仍有被撤銷之可能，倘
    原處分機關逕予行政裁罰，將使受處分人有同時遭受行政處
    罰及刑事訴追之危險，顯與行政罰法第26條規定之立法意旨
    相悖。行政罰法第26條第2 項之所定同一行為如經「不起訴
    處分」或為「無罪」、「免訴」、「不受理」、「不付審理
    」之裁判確定者，得依違反行政法上義務規定裁處之，所著
    重者係在各該事由同具終局免受刑事追訴之效力，而無雙重
    處罰之危險，應認屬列舉之事由，「緩起訴處分」既非上開
    列舉事由，且於緩起訴期間屆滿前仍存有雙重處罰之危險，
    原處分機關自不得於緩起訴期間屆滿前，就行為人之同一行
    為再為行政裁罰。
  3.經查，本件受處分人曾顯明於98年3 月13日19時14分許，明
    知已因服用酒類，控制力及注意力已達不能安全駕駛動力交
    通工具之程度，詎仍駕駛車牌號碼635-CCF 號重型機車，行
    駛於高雄縣鳳山市○○路，為警攔查，並施以檢測，得知呼
    氣酒精濃度含量為每公升0.95毫克，而有「汽車駕駛人酒精
    濃度超過規定標準（每公升0.25至0.4 毫克）」之違規行為
    ，經原處分機關依道路交通管理處罰條例第35條第1 項第1
    款及第68條第2 項規定，裁處罰鍰4 萬5 千元，吊扣重型機
    車駕照12個月，並應參加道路交通安全講習等節，有交通部
    公路總局高雄區監理所高監營裁字第裁80-N00000000號違反
    道路交通管理事件裁決書1 份附卷可稽。又受處分人因上開
    酒後駕車案件，經臺灣高雄地方法院檢察署檢察官以98年度
    偵字第10797 號為緩起訴處分，緩起訴期間為1 年，並命受
    處分人向國庫支付4 萬5 千元，並已於99年5 月10日緩起訴
    期滿等情，有舉發違反道路交通管理事件通知單、臺灣高雄
    地方法院檢察署檢察官緩起訴處分書各1 份在卷可稽。受處
    分人既因同一行為同時觸犯刑事法律及違反行政法上義務規
    定，且無行政罰法第26條第2 項所定之情形，自應依行政罰
    法第26條第1 項規定，以刑事法律處罰之，不得再依道路交
    通管理處罰條例第35條第1 項第1 款規定裁罰。又受處分人
    受刑事處罰之罰金數額為4 萬5 千元，等於原處分機關依照
    道路交通管理處罰條例裁罰第92條第3 項所訂最低罰鍰基準
    之4 萬5 千元，是原處分機關逕以受處分人酒精濃度超過規
    定標準，對受處分人裁處罰鍰，尚有未恰。
(二)、關於吊扣重型機車駕照部分：
    按道路交通管理處罰條例第68條固經總統於99年5 月5 日以
    華總一義字第09900107731 號令修正公布，該條並增訂第2
    項「領有汽車駕駛執照之汽車駕駛人，除駕駛聯結車、大客
    車、大貨車外之非其駕駛執照種類之車輛，違反本條例及道
    路交通安全規則之規定，應受吊扣駕駛執照情形時，無因而
    肇事致人受傷或重傷者，記違規點數5 點。但1 年內違規點
    數共達6 點以上或再次應受吊扣駕駛執照情形者，併依原違
    反本條例應受吊扣駕駛執照處分規定，吊扣其駕駛執照。」
    依該條例第93條規定，上開修正條文的施行日期乃授權行政
    院以命令定之，而行政院係於同年8 月31日始發布自同年9
    月1 日施行，且依行政罰法第5 條規定「行為後法律或自治
    條例有變更者，適用行政機關最初裁處時之法律或自治條例
    。但裁處前之法律或自治條例有利於受處罰者，適用最有利
    於受處罰者之規定。」本案應適用99年9 月1 日修正施行之
    道路交通管理處罰條例第68條第2 項規定，是本件受處分人
    依法所受處分內容應僅為記違規點數5 點，原處分機關吊扣
    受處分人所持有之普通重型機車駕駛執照12個月，有違上開
    行政罰法第5 條及現行道路交通管理處罰條例第68條之規定
    ，自有未合。
(三)、關於施以道路安全講習部分：
    原處分機關裁處受處分人施以道路安全講習部分，均係為達
    成遏止酒後駕車之不法行為，維護道路交通用路權人之安全
    法益等行政目的所必要之罰鍰以外之其他種類行政罰，依行
    政罰法第26條第1 項但書之規定，原處分機關仍得裁處，並
    未違反「一事不二罰」之規定，故此部分之裁處並無違誤。
三、原審因認本件受處分人於飲酒後駕駛重型機車之行為，違反
    道路交通管理處罰條例第35條第1 項第1 款規定，依同條例
    第68條第2 項之規定，應裁處記違規點數5 點及應參加道路
    交通安全講習。是受處分人就罰鍰4 萬5 千元部分聲明異議
    ，為有理由；並以道路交通管理處罰條例第87條第1 項規定
    ：「受處分人不服第8 條主管機關所為之處罰，得於接到裁
    決書之翌日起20日內，向管轄地方法院聲明異議。」此條文
    中所謂之「處罰」，應指包括對受處分人裁處之違規事實是
    否正當，及裁罰所引用之法條是否適當而言，因二者有不可
    分離之關係，即聲明異議應以交通違規行為為標的，非以處
    罰項目為範圍。是本件受處分人酒後駕車只有一個交通違規
    行為，雖受處分人僅就處罰項目中之罰鍰部分提起異議，其
    餘部分（吊扣駕照及應參加道路交通安全講習部分）並未提
    及，然其餘處罰項目與其交通違規行為是否存在既無從分離
    ，應併予審理，而將原處分全部撤銷，另為裁定處受處分人
    記違規點數5 點( 於普通重型機車駕照註記) ，且接受道路
    交通安全講習。經核原裁定並無不合，抗告人仍執前詞指摘
    原裁定不當，為無理由，應予駁回。
四、據上論結，應依道路交通案件處理辦法第26條，刑事訴訟法
    第412 條，裁定如主文。
中    華    民    國  100     年    2     月    10    日
                  刑事第六庭    審判長法  官  王憲義
                                      法  官  簡志瑩
                                      法  官  邱永貴
以上正本證明與原本無異。
不得再抗告。
中    華    民    國  100     年    2     月    10    日
                                      書記官  盧雅婷